【裁判字號】    96,訴,1144
【裁判日期】    980929
【裁判案由】    分割共有物
【裁判全文】
臺灣臺南地方法院民事判決              96年度訴字第1144號
原      告  辰○○
訴訟代理人  黃厚誠律師
被      告  子○○○（即戊○○.
                        5樓
            庚○○（即戊○○之.
            乙○○（即戊○○之.
            辛○○（即戊○○之.
                        5樓
            癸○○（即戊○○之.
            己○○（即戊○○之.
            未○○
                        樓之2.
            天○○
            宇○○
            地○○
                        之5
            丙○○
上  一  人
訴訟代理人  壬○○
被      告  丁○（即丑○○之承.
            巳○○（即丑○○之.
                        樓
            寅○○（即丑○○之.
上三人共同
訴訟代理人  Ａ○○○
被      告  卯○○
            申○○
            玄○○
兼  上  二
人  共  同
訴訟代理人  黃○○
被      告  午○○
上列當事人間請求分割共有物事件，經本院於民國98年9月15日
言詞辯論終結，判決如下：
    主  文
被告子○○○、庚○○、乙○○、辛○○、癸○○、己○○應就
其被繼承人戊○○所有坐落臺南縣佳里鎮○○段六一地號、地目
建、面積二一００平方公尺土地，應有部分一千分之一０四，辦
理繼承登記。
兩造共有坐落臺南縣佳里鎮○○段六一地號、地目建、面積二一
００平方公尺土地准予分割，分割方法如附圖（即臺南縣佳里地
政事務所複丈日期97年10月21日土地複丈成果圖）所示：編號Ａ
部分，面積五一一點二五平方公尺土地分歸原告單獨所有；編號
Ｂ部分，面積五九七點一四平方公尺土地分歸被告丁○、巳○○
及寅○○按原應有部分比例維持共有；編號Ｃ部分，面積四一一
點０五平方公尺土地分歸被告丙○○單獨所有；編號Ｄ部分，面
積二一二點六八平方公尺土地分歸被告卯○○單獨所有；編號Ｅ
部分，面積二一二點六八平方公尺土地分歸被告子○○○、庚○○、乙○○、辛○○、癸○○及己○○公同共有；編號Ｆ部分，
面積一００點二０平方公尺土地分歸被告未○○、天○○、宇○○、地○○、申○○、玄○○、黃○○及午○○按原應有部分比
例維持共有；編號Ｇ部分，面積五十五平方公尺土地由兩造按原
應有部分比例維持共有。
訴訟費用新臺幣伍萬貳仟肆佰壹拾壹元，由原告負擔新臺幣壹萬
參仟壹佰零參元；被告子○○○、庚○○、乙○○、辛○○、癸○○及己○○負擔新臺幣伍仟肆佰伍拾元；被告未○○負擔新臺
幣柒佰參拾肆元；被告丙○○負擔新臺幣壹萬零伍佰參拾伍元；
被告丁○負擔新臺幣玖仟貳佰貳拾肆元；被告巳○○、寅○○各
負擔新臺幣參仟零參拾玖元；被告卯○○負擔新臺幣伍仟肆佰伍
拾元；被告申○○、玄○○、黃○○、天○○、宇○○及地○○
各負擔新臺幣貳佰肆拾伍元；被告午○○負擔新臺幣參佰陸拾柒
元。
    事實及理由
一、程序方面：
    （一）按當事人死亡者，訴訟程序在有繼承人、遺產管理人
          或其他依法令應續行訴訟之人承受訴訟以前當然停止
          ；依民事訴訟法第168條至第172條及前條所定之承受
          訴訟人，於得為承受時，應即為承受之聲明。他造當
          事人，亦得聲明承受訴訟；聲明承受訴訟，應提出書
          狀於受訴法院，由法院送達於他造，民事訴訟法第16
          8條、第175條第1、2項及第176條分別定有明文。本
          件原告起訴請求就坐落臺南縣佳里鎮○○段61地號、
          地目建、面積2100平方公尺土地（下稱系爭土地）判
          決分割，查：
          1.原共有人丑○○於本院訴訟程序進行中之民國97年
            7月14日死亡，其繼承人為李陳、丁○、巳○○
            、李耀乾、寅○○、鄒李秀蓮、陳李秀霞、Ａ○○○、李寶玉等9人，而系爭土地係由丁○、巳○○
            、寅○○分割繼承，業據被告丁○、巳○○、寅○○提出戶籍謄本、繼承系統表及土地登記謄本附卷
            可參（見本院卷(一)第267至276頁），並聲明承受訴
            訟，提出承受訴訟狀1紙為據（見本院卷(一)第265至
            266頁），本院業已將該承受訴訟書狀交付原告。
          2.嗣原共有人酉○○於97年10月22日死亡，其繼承人
            為宙○○、天○○、宇○○、地○○、甲○○○、
            戌○○、亥○○等7人，且均未拋棄繼承，業據原
            告提出戶籍謄本及繼承系統表附卷可憑（見本院卷
            (二)第69至76頁），本院另依原告之聲請函調繼承人
            甲○○○之戶籍謄本在卷（見本院卷(二)第111至112
            頁），並有本院民事紀錄科查詢表1份在卷可證（
            見本院卷(二)第127至129頁），而原共有人酉○○之
            繼承人並未聲明承受訴訟，原告依民事訴訟法第17
            5條第2項之規定，以書狀聲明由被告宙○○、天○○、宇○○、地○○、甲○○○、戌○○、亥○○
            等7人承受訴訟，本院已將聲明承受訴訟書狀送達
            於被告宙○○、天○○、宇○○、地○○、甲○○○、戌○○、亥○○等7人。
          3.又原共有人戊○○於98年6月13日死亡，其繼承人
            為子○○○、庚○○、乙○○、辛○○、癸○○、
            己○○等6人，且均未拋棄繼承，業據原告提出戶
            籍謄本及繼承系統表附卷可參（見本院卷(二)第278
            至290頁），另經本院於98年8月17日以南院龍民川
            96訴1144字第980039148號函請臺灣士林地方法院
            查明有無受理被繼承人戊○○之繼承人聲明拋棄繼
            承或限定繼承事件，業經該院以98年8月25日士院
            木家宜33字第0980214729號函覆「本院並無受理被
            繼承人戊○○之繼承人向本院聲明拋棄繼承或限定
            繼承事件」（見本院卷(三)第84頁），而原共有人戊○○之繼承人並未聲明承受訴訟，原告依民事訴訟
            法第175條第2項之規定，以書狀聲明由被告子○○○、庚○○、乙○○、辛○○、癸○○、己○○等
            6人承受訴訟，本院已將聲明承受訴訟書狀送達於
            被告子○○○、庚○○、乙○○、辛○○、癸○○
            、己○○等6人。
          4.綜上，本件訴訟要件經核並無欠缺，合先敘明。
    （二）次按訴狀送達後，原告不得將原訴變更或追加他訴。
          但因情事變更而以他項聲明代最初之聲明者，不在此
          限，民事訴訟法第255條第1項第4款定有明文。本件
          原告原訴之聲明為：兩造共有之坐落臺南縣佳里鎮○○段61地號、地目建、面積2100平方公尺土地准予分
          割，分割方法如附圖所示。然而：
          1.嗣於本院審理中，因原共有人丑○○於本件訴訟中
            之97年7月14日死亡，其繼承人丁○、巳○○、寅
            ○○聲明承受訴訟，原告於97年11月3日具狀變更
            訴之聲明為：兩造共有之坐落於臺南縣佳里鎮○○
            段61地號、地目建、面積2100平方公尺土地准予分
            割，分割方法如附圖（即臺南縣佳里地政事務所複
            丈日期為97年10月21日之土地複丈成果圖）所示編
            號A部分面積511.25平方公尺由原告取得；編號B部
            分面積597.14平方公尺由被告丁○（丑○○之承受
            訴訟人）、巳○○（丑○○之承受訴訟人）、寅○○（丑○○之承受訴訟人）等3人依原應有部分比
            例保持共有；編號C部分面積411.05平方公尺由被
            告丙○○取得；編號D部分面積212.68平方公尺由
            被告卯○○取得；編號E部分面積212.68平方公尺
            由被告戊○○取得；編號F部分面積100.20平方公
            尺由被告未○○、酉○○、申○○、玄○○、黃○○、午○○等6人依原應有部分比例保持共有；編
            號G部分面積55平方公尺由兩造13人依原應有部分
            比例保持共有（見本院卷(二)第5頁）。
          2.嗣因原共有人酉○○於97年10月22日死亡，原告依
            民事訴訟法第175條第2項規定，聲明由其繼承人宙
            ○○、天○○、宇○○、地○○、甲○○○、戌○○、亥○○承受訴訟，並變更訴之聲明為：一被告
            宙○○、天○○、宇○○、地○○、甲○○○、戌
            ○○、亥○○等7人，應就其被繼承人酉○○所有
            坐落臺南縣佳里鎮○○段61地號、地目建、面積21
            00平方公尺之土地，於73年1月10日登記（土地登
            記謄本登記次序004）應有部分1000分之14之所有
            權，辦理繼承登記；二兩造共有之坐落於臺南縣佳
            里鎮○○段61地號、地目建、面積2100平方公尺土
            地准予分割，分割方法如附圖（即本件臺南縣佳里
            地政事務所複丈日期為97年10月21日之土地複丈成
            果圖）所示編號A部分面積511.25平方公尺由原告
            取得；編號B部分面積597.14平方公尺由被告丁○
            （丑○○之承受訴訟人）、巳○○（丑○○之承受
            訴訟人）、寅○○（丑○○之承受訴訟人）等3人
            依原應有部分比例保持共有；編號C部分面積411.0
            5平方公尺由被告丙○○取得；編號D部分面積212.
            68平方公尺由被告卯○○取得；編號E部分面積212
            .68 平方公尺由被告戊○○取得；編號F部分面積1
            00.20平方公尺由被告未○○、宙○○、天○○、
            宇○○、地○○、甲○○○、戌○○、亥○○、申
            ○○、玄○○、黃○○、午○○等12人依原應有部
            分比例保持共有；編號G部分面積55平方公尺由兩
            造19人依原應有部分比例保持共有（見本院卷(二)第
            122頁）。
          3.末因原共有人戊○○於98年6月13日死亡，原告依
            民事訴訟法第175條第2項規定聲明由其繼承人子○○○、庚○○、乙○○、辛○○、癸○○、己○○
            承受訴訟，且被告天○○、宇○○、地○○已於98
            年2月3日為分割繼承登記，故並變更訴之聲明為：
            一被告子○○○、庚○○、乙○○、辛○○、癸○○、己○○等6人，應就其被繼承人戊○○所有坐
            落臺南縣佳里鎮○○段61地號、地目建、面積2100
            平方公尺之土地，於73年1月10日登記（土地登記
            謄本登記次序001）應有部分1000分之104之所有權
            ，辦理繼承登記；二兩造共有坐落臺南縣佳里鎮○○段61地號、地目建、面積2100平方公尺土地准予
            分割，分割方法如附圖所示：編號A部分面積511.2
            5平方公尺由原告取得；編號B部分面積597.14平方
            公尺由被告丁○（丑○○之承受訴訟人）、巳○○
            （丑○○之承受訴訟人）、寅○○（丑○○之承受
            訴訟人）等3人依原應有部分比例保持共有；編號C
            部分面積411.05平方公尺由被告丙○○取得；編號
            D部分面積212.68平方公尺由被告卯○○取得；編
            號E部分面積212.68平方公尺由被告子○○○、庚○○、乙○○、辛○○、癸○○、己○○等6人公
            同共有取得；編號F部分面積100.20平方公尺由被
            告未○○、天○○、宇○○、地○○、申○○、玄
            ○○、黃○○、午○○等8人依原應有部分比例保
            持共有；編號G部分面積55平方公尺由兩造20人依
            原應有部分比例保持共有（見本院卷(二)第275頁）
            。
          4.前述訴之聲明之變更，經核與上開規定相符，應予
            准許。
    （三）再按訴狀送達後，原告不得將原訴變更或追加他訴。
          但訴訟標的對於數人必須合一確定時，追加其原非當
          事人之人為當事人者，不在此限，民事訴訟法第255
          條第1項第5款定有明文。原告原列宙○○、天○○、
          宇○○、地○○、甲○○○、戌○○、亥○○為被繼
          承人酉○○之承受訴訴人，嗣因系爭土地僅被告天○○、宇○○、地○○辦理分割繼承登記，而撤回被告
          宙○○等7人承受訴訟部分，並追加天○○、宇○○
          、地○○為被告，而宙○○、甲○○○、戌○○、亥
          ○○等4人未曾到院為本案之言詞辯論，故原告撤回
          其等4人之訴，不必得其同意即生撤回之效力，本院
          自無庸再贅列其等4人為被告；又本件為分割共有物
          事件，對於共有人全體必須合一確定，而被告天○○
          、宇○○、地○○為系爭土地之共有人，此有土地登
          記謄本附卷可參（見本院卷(二)第308至311頁），參照
          前開規定，原告追加天○○、宇○○、地○○為被告
          ，核無不合，應予准許，併予敘明。
    （四）被告庚○○、乙○○、辛○○、癸○○、天○○、宇
          ○○、地○○等人經合法通知，均未於言詞辯論期日
          到場；被告子○○○、己○○、未○○、卯○○、申
          ○○、玄○○、黃○○、午○○等人經合法通知，均
          未於最後言詞辯論期日到場，核皆無民事訴訟法第38
          6條所列各款情形，爰依原告之聲請，由其一造辯論
          而為判決。
二、原告起訴主張：
    （一）系爭土地屬乙種建築用地，為兩造所共有，兩造間並
          無不分割之契約，除附圖（即臺南縣佳里地政事務所
          97年10月23日所測量字第0970008116號函後附土地複
          丈成果圖）所示編號G部分，面積55平方公尺土地已
          為既成道路供公眾使用外，餘無因物之使用目的不能
          分割之情形，然因兩造無法協議決定分割之方法，爰
          依民法第823條第1項及第824條規定，訴請裁判分割
          兩造共有之系爭土地。
    （二）如附圖所示之分割方案，其中編號G部分土地為現供
          通道使用，經鈞院履勘現場，並囑臺南縣佳里地政事
          務所繪製複丈成果圖在卷，依其性質不適分割，是編
          號G部分土地仍維持共有，被告丁○、巳○○及寅○○3人亦具狀表明願保持共有。餘各共有人分配位置
          ，儘量依現況使用位置併酌及其應有部分之面積，均
          予以方正分配，且均臨公眾使用道路，不需經他人土
          地均可單獨對外通行，乃利將來建築，無有不方整或
          須退縮建築線或需經與他人共有土地出入之情形，乃
          一土地利用經濟之分割方案。
    （三）原告不同意被告丁○、巳○○及寅○○等3人所提出
          之分割方案（即臺南縣佳里地政事務所98年3月4日所
          測量字第0980001601號函後附之土地複丈成果圖）。
          綜觀被告丁○等3人所提出之分割方案，各共有人分
          得之土地（除G部分土地全體共有人保持共有外），
          僅原告分得之編號A部分土地非方整，而為一「╝」
          形狀，非屬公平及土地利用經濟之方案。又被告丁○
          等3人提出之分割方案，將原為道路之G部分土地面積
          ，自55平方公尺擴張為88平方公尺，亦即將現有通道
          多劃出33平方公尺，此已削減各共有人之「肉地」，
          顯減少經濟價值，且單獨為編號A部分土地之通行而
          設，不利土地之利用價值。再者，被告丁○等3人提
          出之分割方案，將原告分得之土地分配於系爭土地之
          西北側之A部分土地，然編號A部分土地對外僅有一小
          部分臨共有私設通道，顯不適建築，較其他共有人分
          得者均有面臨6公尺寬之道路（全側皆臨路，不似原
          告分得之A部分土地僅於西側一小部分臨私設通道）
          ，亦顯不公平。亦即被告丁○等3人提出之分割方案
          ，編號A部分土地之臨路非屬公眾之道路，而係與其
          他人共有之私設通道，將來建築時尚需得其他共有人
          之同意且願供公眾使用，方得申請指定建築線建築，
          否則無相臨道路，建築線不知如何指定。況編號A部
          分土地所臨道路最狹小，且為無尾巷，不似其他共有
          人所臨道路寬廣；另編號A部分土地面積廣達503平方
          公尺，僅一小部分臨路寬，且為5公尺之私設通路，
          與其他共有人全側均臨路寬顯不成比例，諸如面積最
          小之F部分土地，其面積為99平方公尺，臨路寬尚有6
          .5公尺。
    （四）土地分割，除應公平分配外，更應注意將來土地利用
          經濟，倘僅著眼於使用現狀，而使將來土地利用不經
          濟，非屬適當之分割方法，亦即判決者應以宏遠大視
          觀察整筆土地將來之利用性。最高法院82年台上字第
          2698號民事判決亦指出：「按分割共有物，不得純以
          使用現狀為分割之唯一標準。法院為顧及全體共有人
          之利益，認不全依使用現狀分割為適當所決定之分割
          方法，縱使對部分共有人較為不利，仍不得因之指為
          違法」。本件依原告主張之分割方案，各共有人分得
          之土地均方正且臨路，為公平適當之分割方案，亦有
          利將來土地之建築利用。又被告丁○等3人提出之分
          割方案，似為保留被告卯○○之2層樓房，然該建物
          面積僅51.83平方公尺，且屋齡已舊，並無特意保留
          之必要。再者，96年12月11日現場勘驗時，僅被告卯
          ○○表示欲保留建物，其餘均不保留，而被告卯○○
          所提出之分割方案，卻將其欲保留之建物占用部分劃
          歸由被告丁○等人取得之B部分內，全然看不出其欲
          保留之主張何在。被告卯○○、丁○等人雖表示可共
          同利用，果倘為真，則僅需原告分得之土地劃歸如原
          告提出之分割方案最北面，被告卯○○、丁○等人劃
          歸於原告之南面即可，無需將原告劃歸於內面未臨道
          路之部分。況被告丁○等人98年7月3日陳述意見狀所
          繪之圖二，其面積比例明顯虛偽不實，於套用臺南縣
          佳里地政事務所98年3月3日複丈成果圖後，可知被告
          卯○○欲保留之建物無法保留於其分得之部分，被告
          丁○等人繼承之建物亦近半未保留，此與原告主張之
          方案無異。綜上可知，被告卯○○、丁○等人主張之
          方案，除將原告挪為裡地，且不方整、需退縮建築外
          ，別無其他有利土地經濟之處。
    （五）並聲明：
          1.被告子○○○、庚○○、乙○○、辛○○、癸○○
            、己○○等6人，應就其被繼承人戊○○所有坐落
            臺南縣佳里鎮○○段61地號、地目建、面積2100平
            方公尺之土地，於73年1月10日登記（土地登記謄
            本登記次序001）應有部分1000分之104之所有權，
            辦理繼承登記。
          2.兩造共有坐落臺南縣佳里鎮○○段61地號、地目建
            、面積2100平方公尺土地准予分割，分割方法如附
            圖所示：編號A部分，面積511.25平方公尺土地由
            原告取得；編號B部分，面積597.14平方公尺土地
            由被告丁○、巳○○及寅○○等3人依原應有部分
            比例保持共有；編號C部分，面積411.05平方公尺
            土地由被告丙○○取得；編號D部分，面積212.68
            平方公尺土地由被告卯○○取得；編號E部分，面
            積212.68平方公尺土地由被告子○○○、庚○○、
            乙○○、辛○○、癸○○及己○○等6人公同共有
            取得；編號F部分，面積100.20平方公尺土地由被
            告未○○、天○○、宇○○、地○○、申○○、玄
            ○○、黃○○及午○○等8人依原應有部分比例保
            持共有；編號G部分，面積55平方公尺土地由兩造
            20人依原應有部分比例保持共有。
          3.訴訟費用由兩造依原應有部分比例負擔。
三、被告之抗辯：
    （一）被告子○○○、己○○則以：
          對兩造所提分割方案都無意見等語。並聲明：原告之
          訴駁回；訴訟費用由原告負擔。
    （二）被告丙○○則以：
          我們的建物並非廢棄豬舍，我們願意分割，但不同意
          原告的方案，依原告的方案我們分得C部分目前出入
          門口就無法進出，廚房也要拆除，我們同意被告寅○○等人於98年3月份所提方案，這樣我們出入較不受
          影響。我們目前是繞從D部分出入，雖原告方案並不
          影響我們建物的出入，但會影響到我們目前的出入路
          徑，我希望我們的部分能保留東西長度26公尺等語。
          並聲明：原告之訴駁回；訴訟費用由原告負擔。
    （三）被告丁○、巳○○、寅○○則以：
          1.按「定共有物分割之方法，固可由法院自由裁量，
            但亦須以其方法適當者為限。本件兩造共有之土地
            ，上訴人請求按其在第一審所提出之圖樣分割，被
            上訴人亦非絕對不願分割。祇求按各人占有形態以
            為分割而已，是將原物分配於各共有人之原則，兩
            造已有同意，惟應如何按其成分，劃分地區分配於
            各共有人，或對不能按其應有部分受分配者，如何
            酌以金錢補償之，在審理事實之法院，非不能定一
            適當之方法以為分割，若遽將土地予以變賣，則兩
            造在系爭地上建築居住之房屋，勢非拆遷不可，其
            方法自非適當」，最高法院51年度台上字第1659號
            判例參照。
          2.依原告提出之分割方案，僅原告取得之編號A部分
            土地及編號G部分之既成道路為空地，其餘土地上
            均有建物存在。況原告提出之分割方案，並未考慮
            目前土地利用之狀況，逕以地籍圖面為分割，若鈞
            院採用原告提出之分割方案，將造成各共有人所有
            之建物因系爭土地分割之結果而分別坐落於數筆土
            地上，而建物之所有權人與建物所坐落之土地所有
            權人又不盡相同，衡此，原告所提出之分割方案將
            造成建物占用數人土地之結果，顯造成土地利用糾
            紛，亦與土地經濟利用之目的不合。再者，被告3
            人分得之B部分土地面積為597.14平方公尺，如分
            割結果由被告3人維持共有，嗣若被告3人有再行分
            割利用土地之考量時，將土地分割為3份仍綽綽有
            餘，極有利於土地之利用；然如依原告所提出之分
            割方案進行分割，被告3人取得之B部分為1長條型
            土地，若被告3人嗣後再為分割，將造成袋地或細
            長型土地，完全無建地之利用價值。是原告提出之
            分割方案顯不適當，故被告反對原告所提出之分割
            方案。
          3.被告提出之分割方案中，（甲）部分之建物為廢棄
            之豬圈、農舍，為可隨時拆除之建物，無礙於分割
            後編號A、E、F土地之利用。又編號B、D部分土地
            上之建物分別為被告丁○、巳○○、寅○○等3人
            （丙部分）及卯○○（丁部分）所有，而被告丁○
            、巳○○、寅○○、卯○○已同意分割後仍維持現
            有建物使用狀況，故編號B、D部分土地無礙於分割
            後所有權人使用。再者，編號C部分土地為被告丙○○所有，土地上之建物亦為其所有，自有利於該
            土地之利用。至於原告稱伊臨路寬度不足，有礙其
            土地利用云云，然原告分割取得之編號A部分土地
            方正，臨路部分亦寬達5公尺以上，對於原告土地
            之利用無礙；且若依被告之分割方案，原告日後如
            要興建房屋，被告可出具同意書同意原告行經G部
            分土地，讓原告可於建屋後作為道路使用，可以申
            請建照。衡上，足見被告所提出之分割方案合於現
            有使用狀況，有利於土地之利用，亦無損於共有人
            之權利，顯較原告提出之分割方案有利於全體共有
            人。
          4.並聲明：原告之訴駁回；訴訟費用由原告負擔。
    （四）被告卯○○則以：
          原告所提出之分割方案，並未考慮其他共有人的土地
          使用現況及地上物位置，依原告分割方案我們的建物
          會佔用他共有人分得的土地，他共有人建物又佔用我
          們分得的土地。希望不要拆除房子，依原告之分割方
          案我們的房子都會被拆除。同意被告丁○、巳○○、
          寅○○等3人所提出之分割方案等語。並聲明：原告
          之訴駁回；訴訟費用由原告負擔。
    （五）被告庚○○、乙○○、辛○○、癸○○均未於言詞辯
          論期日到場，亦未提出書狀作何聲明或陳述，然據其
          被繼承人戊○○前到場期日陳稱略以：同意原告所提
          出之分割方案等語。
    （六）被告未○○未於最後言詞辯論期日到場，然據前到場
          期日陳述略以：對原告主張分割無意見等語。
    （七）被告申○○、玄○○、黃○○未於最後言詞辯論期日
          到場，然據前到場期日陳述略以：我們的土地上無任
          何建物，對系爭土地之分割無意見等語。
    （八）被告午○○未於最後言詞辯論期日到場，於前到場期
          日並未為任何聲明或陳述，亦未提出書狀作何聲明或
          陳述。
    （九）被告天○○、宇○○、地○○均未於言詞辯論期日到
          場，亦未提出書狀作何聲明或陳述。
四、得心證之理由：
    （一）按各共有人，除法令另有規定外，得隨時請求分割共
          有物。但因物之使用目的不能分割或契約訂有不分割
          之期限者，不在此限。共有物之分割，依共有人協議
          之方法行之。分割之方法不能協議決定者，法院得因
          任何共有人之請求，命為下列之分配：一、以原物分
          配於各共有人。但各共有人均受原物之分配顯有困難
          者，得將原物分配於部分共有人。二、原物分配顯有
          困難時，得變賣共有物，以價金分配於各共有人；或
          以原物之一部分分配於各共有人，他部分變賣，以價
          金分配於各共有人，民法第823條第1項、第824條第1
          項、第2項分別定有明文。經查，本件兩造共有系爭
          土地，依其使用目的並無不得分割之情事存在，且兩
          造間又無不分割之約定，而兩造就共有物之分割方法
          迄今仍無法達成協議，則原告訴請就系爭土地為裁判
          分割，於法並無不合，應予准許。
    （二）其次，按因繼承取得不動產者，非經登記，不得處分
          其物權，民法第759條亦定有明文。而共有之不動產
          之共有人之一人死亡，他共有人請求分割共有物時，
          為求訴訟經濟起見，可許原告就請求繼承登記及分割
          共有物之訴合併提起，即以一訴請求該死亡共有人之
          繼承人辦理繼承登記，並請求該繼承人於辦理繼承登
          記時，與原告及其餘共有人分割共有之不動產，此有
          最高法院70年度第1次民事庭總會決議可資參照。經
          查，原告主張系爭土地原為原告、被告未○○、天○○、宇○○、地○○、丙○○、丁○、巳○○、寅○○、卯○○、申○○、玄○○、黃○○、午○○及被
          告子○○○、庚○○、乙○○、辛○○、癸○○、己○○等人之被繼承人戊○○等人所共有，然被繼承人
          戊○○業於98年6月13日死亡，而其繼承人就其所有
          上開系爭土地應有部分，均尚未辦理繼承登記等情，
          業據原告提出土地登記謄本、繼承系統表、戶籍謄本
          等資料為證（見本院卷(二)第278至311頁），並為於言
          詞辯論期日到場之被告子○○○、己○○、丙○○、
          丁○、巳○○、寅○○、卯○○等人所不爭執，應堪
          信原告之上開主張為真實，故原告一併請求被告子○○○、庚○○、乙○○、辛○○、癸○○、己○○等
          人就被繼承人戊○○之應有部分辦理繼承登記，應予
          准許。
    （三）再按共有物之分割，應由法院依民法第824條命為適當
          之分配，不受當事人主張之拘束；又分割共有物時，
          法院應參酌當事人之聲明、共有物之性質、經濟效用
          及全體共有人之利益等因素，公平為之。經查：
          1.本件系爭土地北側有樹木2棵，土地上另有堆置塑
            膠箱子。西北方中間有放置鐵架，旁有菜園及木造
            工寮1間，堆放雜物。西邊有雜草，西南側有石綿
            瓦木造房1間。南面有磚造平房，靠巷道。東南角
            鐵皮二層屋1間，東南方有圍牆，南邊臨路一排磚
            造平房等情，業經本院於96年12月11日前往現場勘
            驗無誤，並製有勘驗測量筆錄1份附卷足考（詳見
            本院96年12月11日勘驗測量筆錄；本院卷(一)第177
            至180頁），且有原告所提出之現場照片12張在卷
            可資參照（見本院卷(一)第186至192頁）。
          2.本院審酌原告提出之分割方案（即如附圖所示之分
            割分案；詳參臺南縣佳里地政事務所複丈日期97年
            10月21日土地複丈成果圖；見本院卷(一)第288頁）
            ，各共有人所分得之土地均直接面臨道路，無需通
            行其他共有人單獨所有或共有之土地，且每筆土地
            皆屬方整，而無斜長狹短或曲折凹凸等奇特形狀之
            情況，日後不論在使用土地上，或是共有土地再為
            分割時，對各共有人而言均較為便利，亦較符合系
            爭土地之經濟效益。從而，原告所提如附圖所示之
            分割方案，對於兩造之利益而言，經核尚屬適當。
          3.又觀被告丁○、巳○○、寅○○等3人所提出之分
            割方案（參見臺南縣佳里地政事務所複丈日期98年
            3月3日土地複丈成果圖；詳見本院卷(二)第189頁）
            ，其中編號A部分土地呈「╝」形，臨路之寬度甚
            為狹短，且所臨之道路復係兩造共有之私設道路（
            即編號G部分之土地），故若依被告丁○、巳○○
            、寅○○等3人所提出之分割方案進行分割，則分
            得編號A部分土地之共有人（即原告），日後不論
            係使用該土地（如在土地上興建房屋）或欲再為分
            割，均將有所不便。至於被告等人雖表示原告日後
            若需建築房屋，被告等人願意出具同意書同意原告
            通行，然於本案審理中，並非所有共有人均到庭為
            願意出具同意書同意原告通行之陳述，故嗣後原告
            是否能順利取得全體共有人之同意書，非無疑慮，
            恐將造成日後更多之糾紛，故依被告丁○、巳○○
            、寅○○等3人之分割方案所為之分割結果，顯較
            不符合系爭土地之經濟效益。從而，被告丁○、巳
            ○○、寅○○等3人所提之前述分割方案，經核尚
            非可採。
          4.再者，本件不論採用原告或被告丁○、巳○○、寅
            ○○等3人之分割方案，除被告丙○○分得之土地
            上得保有其所有之建物外（詳見本院卷(一)第196-1
            頁之臺南縣佳里地政事務所複丈日期96年12月25日
            土地複丈成果圖B建物；可由本院卷(一)第196頁之上
            開複丈成果圖套圖套用於附圖上加以比對），被告
            丁○、巳○○、寅○○及卯○○等人所分得之土地
            上，應均無法完全保存其目前所有之建物，故不論
            採用原告或被告丁○、巳○○、寅○○等3人之分
            割方案，被告丁○、巳○○、寅○○及卯○○皆無
            法保有目前現存於系爭土地上所有之建物，足見被
            告丁○、巳○○、寅○○等3人所提之前述分割方
            案，並無特別可採之處。至於被告卯○○雖曾表示
            欲保留如前開臺南縣佳里地政事務所複丈日期96年
            12月25日土地複丈成果圖所示之A建物（見前述勘
            驗測量筆錄），然因該建物並非新穎廣大，價值應
            非甚高（見本院卷(一)第192頁下方照片），故縱然
            分割後該建物所座落之土地非由被告卯○○取得，
            則無法保存該建物之不利益相較於全體共有人之經
            濟利益而言，尚難認有顯著之重要性。從而，原告
            所提如附圖所示之分割方案，經核並無顯然不妥之
            處。
          5.另就分割方案中F、G部分土地維持共有部分，本案
            審理中到場之共有人均未為反對之表示，而未到場
            之被告天○○、宇○○、地○○經本院於98年8月1
            9日以南院龍民川96年度訴字第1144號函知「請於
            函到後5日內具狀就本件原告及被告丁○等人提出
            之分割方案中F、G部分土地台端仍須依原應有部分
            比例與其他共有人保持共有表示意見，逾期未表示
            意見，視同同意保持共有」，而該函業分別於98年
            8月21、25日送達被告宇○○、地○○、天○○，
            有送達證書在卷可憑（見本院卷(三)第90至92頁），
            被告天○○、宇○○、地○○至今仍未具狀表示意
            見，應認被告天○○、宇○○、地○○亦已同意就
            分割方案F、G部分土地保持共有。且因編號F部分
            ，面積僅100.20平方公尺，而被告未○○、天○○
            、宇○○、地○○、申○○、玄○○、黃○○及午
            ○○等8人之原應有部分，除被告未○○為1000分
            之4、被告午○○為1000分之7外，其餘均為3000分
            之14，與系爭土地大小比較，被告未○○等8人所
            占比例甚小，故由被告未○○等8人依原應有部分
            比例保持共有，經核亦無不妥；另如附圖所示G部
            分土地現係供大眾通行之道路一節，除有被告丙○○、卯○○所提出之分割方案附圖在卷可參外（見
            本院卷(一)第66頁），且有臺南縣佳里地政事務所複
            丈日期97年2月13日土地複丈成果圖1紙在卷足憑（
            見本院卷(一)第至217頁），故如附圖所示編號G部分
            ，面積55平方公尺土地由兩造20人依原應有部分比
            例保持共有，經核尚屬適當。
          6.綜上所述，本院斟酌系爭土地之地形、臨路情形、
            交通狀況、使用現況、兩造意願、其未來發展性、
            經濟效用及全體共有人之利益等等一切情狀，認原
            告主張如附圖所示之分割方法，對於系爭土地之使
            用狀況並無妨礙，且足以使各共有人分得之部分均
            能作合乎經濟效益之使用，且均有道路可與外界聯
            繫，堪予採納。爰依民法第824條第2項第1款之規
            定，判決分割如主文第2項所示。
五、末按分割共有物事件本質上並無訟爭性，乃由本院斟酌何種
    分割方案較能增進共有物之經濟效益，並兼顧兩造之利益，
    以決定適當之分割方法，故兩造本可互換地位，由任一共有
    人起訴請求分割，均無不可，實質上並無所謂何造勝訴敗訴
    之問題，故訴訟費用應按兩造於系爭土地之應有部分比例分
    擔，方屬公允。經查，本件裁判費為新臺幣（下同）29,611
    元，原告繳納之土地分割複丈費為14,400元，被告繳納之土
    地分割複丈費為8,400元，核其訴訟費用確定為52,411元，
    爰確定本件訴訟費用額並定訴訟費用分擔如主文第3項所示
    。
六、據上論結：原告之訴，為有理由，依民事訴訟法第385條第1
    項前段、第80條之1、第85條第1項、第87條第1項，判決如
    主文。
中    華    民    國    98    年    9     月    29    日
                  民事第一庭  法  官  陳志成
以上正本係照原本作成。
如不服本判決，應於送達後20日內，向本院提出上訴狀並表明上
訴理由，如於本判決宣示後送達前提起上訴者，應於判決送達後
20日內補提上訴理由書（須附繕本）。
中    華    民    國    98    年    9     月    30    日
                              書記官  陳淑芬


司法院資訊處製作；財團法人民間司法改革基金會備份。
